【裁判字號】    96,訴,1765
【裁判日期】    980924
【裁判案由】    確認扣押之補償款存在
【裁判全文】
臺灣高雄地方法院民事判決              96年度訴字第1765號
原      告  乙○○
被      告  甲○○
訴訟代理人  柯尊仁律師
複 代理 人  黃偉欽律師
上列當事人間確認扣押之補償款存在事件，本院民國98年9 月10
日言詞辯論終結，判決如下：
  主  文
確認黃金吉對被告有新臺幣佰捌拾捌萬玖仟肆佰肆拾貳元之補
償金債權存在。
原告其餘之訴駁回。
訴訟費用由被告負擔十分之九，餘由原告負擔。
    事實及理由
一、原告起訴主張：伊對第三人黃金吉有新臺幣（下同）1,120
    餘萬元之債權，而因黃金吉基於與被告間之協議，就被告代
    表其家族向海軍營產管理所承租坐落高雄縣梓官鄉○○段10
    5 、119 之2 地號、放租契約編號為海漁76號之土地（下稱
    系爭土地）所受領之補償金有7 分之1 之權利，其中就民國
    95年12月27日發放之補償金3,776 萬2,541 元仍未給付黃金
    吉其應得之部分，該筆金額經核算結果為431 萬5,712 元，
    原告乃聲請就黃金吉對被告之上開補償金債權為強制執行，
    詎被告竟聲明異議並否認有該債權關係存在，原告自有訴請
    確認黃金吉對被告之上開補償金債權存在之實益，爰聲明請
    求確認黃金吉對被告有431 萬5,712 元之補償款債權存在。
二、被告則以：黃金吉與被告雖曾於95年1 月24日就前開於93、
    94年度之3 筆補償金之分配定有權利協議書，載明黃金吉就
    系爭土地之補償款有7 分之1 之權利，是黃金吉應負擔之應
    納稅額比例亦應為7 分之1 ，然就上開3 筆補償款，因係以
    被告名義所領取，故均以被告為納稅義務人，而被告依上開
    協議書所先預扣供以繳稅之金額僅為101 萬4,997 元，是被
    告對黃金吉自有代墊付及應補繳之綜合所得稅款得以抵銷扣
    除等語，資為抗辯，並聲明：原告之訴駁回。
三、按確認之訴非原告有即受確認判決之法律上利益者，不得提
    起。所謂即受確認判決之法律上利益，係指法律關係之存否
    不明確，原告主觀上認其在法律上之地位有不安之狀態存在
    ，且此種不安之狀態，能以確認判決將之除去者而言，有最
    高法院52年台上字第1240號判例要旨可資參照。本件原告為
    黃金吉之債權人乙節，為被告所不爭執，惟否認黃金吉對被
    告有如原告所主張數額之債權，是黃金吉對被告之補償金債
    權之數額之多寡，即與黃金吉對原告債權所得供擔保之責任
    財產範圍有關，且將影響原告對黃金吉債權之滿足，則原告
    在法律上地位即處於不明確之狀態，且能以提起本件確認判
    決除去之，原告提起本件訴訟自有即受確認判決之法律上利
    益，先予敘明。
四、兩造不爭執之事實：
(一)原告對黃金吉有1,120 餘萬元之金錢債權，經聲請本院就黃
    金吉對被告之補償金債權為強制執行，被告於本院核發扣押
    命令後即聲明異議，否認有該債權存在，為兩造所不爭執，
    有本院民事執行處95年度執字第56741 號通知在卷可稽。
(二)被告因代表其家族向海軍營產管理所承租系爭土地，而於93
    年11月23日受領補償款3,058萬2,415元、於94年11月10日受
    領補償款2,953萬6,655元（包含農作物補償費1,525萬2,455
    元、土地改良補償費1,428萬4,200元）、同年12月21日受領
    494萬2,535元，並就95年12月27日所核發補償金3,776萬2,5
    41元，以本院95年度存字第8765號提存，扣除提存費後，總
    計為3,776 萬2,481 元，為兩造所不爭執，有國防部軍備局
    工程營產中心南部地區營產管理處96年6 月12日旭迢字第09
    60001482號函暨函附補償款領取情形彙整表附卷可憑。
(三)被告與黃金吉間於95年1 月24日就前開於93年11月23日、94
    年11月10日、同年12月21日3 筆補償金之分配定有權利協議
    書，並載明黃金吉就系爭土地之補償款有7 分之1 之權利，
    為兩造所不爭執，有協議書在案可考。
五、因原告主張黃金吉對被告所有之補償款債權金額經核算結果
    應為431 萬5,712 元等語，而為被告所否認，並以前揭情詞
    置辯，是本件兩造爭執之爭點在於：(一)黃金吉所得對被告主
    張之95年度補償款債權數額為何？(二)被告主張以93、94年度
    所領得之補償款而代墊及應補繳之稅款抵銷，有無理由？
六、茲就本件爭點析述如下：
(一)就黃金吉所得對被告主張之95年度補償款債權數額為何部分
    ：
  (一)按債權人基於債之關係，得向債務人請求給付，民法第199
    條第1 項定有明文。又法律行為以得否與其原因相分離，可
    分為要因行為（有因行為）及不要因行為（無因行為）。前
    者如買賣、消費借貸等債權契約是；後者如處分行為、債務
    拘束、債務承認、指示證券及票據行為等屬之。民法上之典
    型契約固均屬有因契約，惟基於契約自由原則，當事人於不
    背於法律強行規定及公序良俗之範圍內，亦得訂定無因契約
    ，此種由一方負擔不標明原因之契約，自屬無因行為（最高
    法院88年度台上字第1189號亦同此旨，可資參照）。是若一
    造業已簽署協議書，內容復經他造同意，復核其契約內容亦
    無其他諸違反強制或禁止規定、公序良俗等將導致無效原因
    存在之時，其性質應係屬債務拘束之無名契約，依民法第19
    9 條第1 項債權人基於債之關係，得向債務人請求給付之規
    定，雙方自就該協議書之內容互負給付義務，其成立與效力
    再與兩造原先之債權債務關係無涉。
  (二)經查被告與黃金吉家族等人，為被繼承人黃藏之財產分配事
    宜，於77年3 月27日書立協議書1 份，其中於第2 項約定：
    海軍營產之公有承租地係援中段105 、119 之2 地號，面積
    45787 公頃及同段104 地號22044 公頃，右以上均以7 份平
    分為其子6 人、長孫1 人等語，有協議書1 份在卷可稽（見
    本院卷第17頁）。嗣被告與黃金吉復於95年1 月24日就前開
    於93年11月23日、94年11月10日、同年12月21日發放之3 筆
    補償金之分配事宜，定有權利協議書，並載明乙方（按即黃
    金吉，以下同）就上開3 筆補償款有7 分之1 之權利，及因
    上開補償費係以甲方（按即被告，以下同）名義領取，依法
    甲方須繳納所得稅，乙方同意甲方自土地補償費部分扣除20
    % 之金額，作為爾後繳稅之用等語，亦有協議書1 份在卷可
    考（見本院卷第60頁），此為被告所不爭，則於無特別情況
    之下，足認被告與黃金吉係已就系爭土地約定由黃金吉取得
    7 分之1 之權利，此類由一方負擔不標明原因之無因契約，
    客觀上即屬債務拘束契約，應為無名契約之一種，該協議書
    既係由黃金吉及被告所簽署，內容復經雙方同意，亦不背於
    法律強行規定及公序良俗之範圍，是基於契約自由原則，並
    揆諸前開法條判例意旨，被告與黃金吉自應依該2 份協議書
    之內容享受權利、負擔義務，且其權利比例為7 分之1 。
  (三)次查系爭土地95年度之土地補償款為3,776 萬2,541 元，且
    應先扣除95年度稅款再予分配一節，為原告當庭所自承在卷
    （見本院卷第250 頁），而系爭土地95年度應課徵之稅額為
    738 萬2,834 元，有財政部臺北市國稅局內湖稽徵所97年8
    月6 日財北國稅內湖綜所二字第0970206019號函暨函附之核
    算畫面及核定通知書附卷可憑（第180 至184 頁）是該筆補
    償款經納稅義務人即被告繳納綜合所得稅後，稅後淨額即為
    3,037 萬9,707 元（計算式：37,762,541－7,382,83 4＝30
    ,379,707 ， 單位：元；小數點以下四捨五入，下同），從
    而，依黃金吉之權利比例7 分之1 分配，黃金吉就95年度補
    償款對被告得主張之債權額應為433 萬9,958 元（計算式：
    30,379,707÷7 ＝4,339,958） 。
(二)就被告主張以93、94年度所領得之補償款而代墊及應補繳之
    稅款抵銷，有無理由部分：
  (一)按解釋意思表示，應探求當事人之真意，不得拘泥於所用之
    辭句，民法第98條定有明文。又解釋私人之契約應通觀全文
    ，並斟酌立約當時之情形，以期不失立約人之真意；解釋當
    事人之契約，應以當事人立約當時之真意為準，而真意何在
    ，又應以過去事實及其他一切證據資料為斷定之標準，不能
    拘泥文字致失真意，亦經最高法院著有18年上字第1727號、
    39年台上字第1053號判例，可資參照。次按二人互負債務，
    而其給付種類相同，並均屆清償期者，各得以其債務，與他
    方之債務，互為抵銷。但依債之性質不能抵銷或依當事人之
    特約不得抵銷者，不在此限，民法第334 條第1 項亦規定甚
    明。又民法第334 條所稱之抵銷，係以二人互負債務，而其
    給付種類相同並均屆清償期者為要件，故得供債務人抵銷之
    債權，須為對於自己債權人之債權，而不得以對於他人之債
    權，對於債權人為抵銷，亦有最高法院著有49年台上字第12
    5 號判例可資參照。是抵銷雖係債之消滅原因，惟必以具備
    下列抵銷適狀之要件，並經抵銷權人為抵銷之意思表示始生
    其效力：(1)當事人互負同種類標的之債務；(2)雙方所負債務
    均屆清償期；(3)依債務性質及法律之規定適於抵銷；(4)當事
    人未預先表示反對之意思（最高法院80年度台上字第1345號
    判決亦同此旨，足資參照）。
  (二)經查被告與黃金吉於95年1 月24日所定之協議書載明因上開
    補償費係以甲方（即被告，以下同）名義領取，依法甲方須
    繳納所得稅，乙方（即黃金吉，以下同）同意甲方自土地補
    償費部分扣除20% 之金額，作為爾後繳稅之用等語，核其性
    質，屬於債務拘束契約，被告與黃金吉應依該協議書之內容
    享受權利、負擔義務，已如前述，是依該契約之文義以及社
    會通念以觀，雙方之真意顯係在由被告對外負擔因土地補償
    金而生之稅賦，而再由黃金吉就其所領得之款項按比例分擔
    應納之稅賦，然因稅捐數額猶待稅捐稽徵機關予以核定，故
    乃由被告預扣20％之款項作為預供日後納稅之用，是該扣除
    之20% 之金額應僅係預先扣除，如有不足仍須由黃金吉負擔
    ，非謂黃金吉僅就補償金所生稅賦之負擔僅以該20% 之金額
    為限，否則黃金吉因本協議書而取得補償金之權利，卻不負
    擔相對應之義務，而責由與之締約之被告負擔，不僅與常情
    不符，亦與公平正義之法則有違。復觀以若非因本院向稅捐
    機關函查系爭土地應負擔之稅額情形，致被告受稅捐機關通
    知應補稅284 萬8,751 元前，系爭土地先前所應負擔之稅額
    即為740 萬9,838 元（詳後述，計算式：5,747,077 ＋688,
    026 ＋3,823,486 －2,848,751 ＝10,258,5 89） ，黃金吉
    依7 分之1 之權利義務比例應負擔之稅額為105 萬8,548 元
    ，亦與被告於本院審理中自承在卷，復為原告所不爭執之所
    扣除20 %金額為101 萬4,997 元（見本院卷第249 頁），數
    額大致相符，更足認被告與黃金吉確實有約定由黃金吉負擔
    因可領得之土地補償款部分而生之稅捐債務之真意。
  (三)次查系爭土地於93年度所領取之補償款3,058 萬2,415 元，
    應課徵之稅額為574 萬7,077 元；於94年度所領取之土地補
    償款494 萬2,535 元，應課徵之稅額為68萬8,026 元，有財
    政部臺北市國稅局內湖稽徵所97年10月2 日財北國稅內湖綜
    所二字第0970016986號函暨函附之核算畫面及核定通知書附
    卷可憑（見本院卷第195 至205 頁）。原告雖另主張94年度
    地上物及農作物部分之補償費應無須課稅，然依據本院向稅
    捐稽徵機關函查之結果，94年度所核發之農作物補償費1,52
    5 萬2,4 55元、土地改良補償費1,428 萬4,200 元，共計2,
    953 萬6,6 55元，仍應予以課稅，且應課徵之稅額為382 萬
    3,486 元，被告仍應補納284 萬8,751 元之稅額，有財政部
    臺北市國稅局內湖稽徵所98年8 月6 日財北國稅內湖綜所二
    字第098020 3126 號函在卷可稽（見本院卷第240 頁），是
    原告空言為此部分之主張，即無所據。是系爭土地93、94年
    度之補償費所應課徵之綜合所得稅額即為1,025 萬8,589 元
    （計算式：5,74 7,077＋688,026 ＋3,823,486 ＝10,258,5
    89），黃金吉依其義務比例7 分之1 ，即應負擔146 萬5,51
    3 元之稅額（計算式：10,258,589÷7 ＝1,465,513） ，其
    中101 萬4,997 元部分業已由被告所預先扣除，是被告得對
    黃金吉主張之代墊稅款債權數額即為45萬516 元（計算式：
    1,465,5 13－1,0 14,997＝450,516） 。又因於賦稅發生時
    ，黃金吉對被告之上開債權應即負有清償之義務，自己屆清
    償期，此外又無其他依債務性質及法律之規定不適於抵銷或
    當事人預先表示反對意思之情事，已具備抵銷適狀，則揆諸
    前開法條及判例意旨，被告此部分之抵銷抗辯，即屬有據。
七、綜上所述，本件黃金吉對被告所有之補償款債權金額原為43
    3 萬9,958 元，而被告亦對原告有代墊及補繳稅款債權45萬
    516 元，經被告執以抵銷原告之債權後，原告得主張之餘額
    即為388 萬9,442 元（計算式：4,339,958 －450,516 ＝3,
    889,442） 。從而，原告請求確認之債權額，於388 萬9,44
    2 元之範圍內，洵屬正當，應予准許。原告逾此部分之請求
    ，為無理由，應予駁回。
八、本件事證已臻明確，兩造其餘攻擊防禦方法及未經援用之證
    據，經本院審酌後，核與本件判決結果不生影響，無逐一詳
    予論駁之必要，併予敘明。
據上論結，本件原告之訴為一部為有理由，一部為無理由，依民
事訴訟法第79條，判決如主文。
中    華    民    國    98    年    9    月    24    日
                     民事第六庭法  官  李怡諄
正本係照原本作成。
如不服本判決，應於送達後20日內，向本院提出上訴狀並表明上
訴理由，如於本判決宣示後送達前提起上訴者，應於判決送達後
10日內補提上訴理由書（須附繕本）。
中    華    民    國    98    年    9    月    24    日
                               書記官  陳建琪


司法院資訊處製作；財團法人民間司法改革基金會備份。
